【裁判字號】    89,訴,1104
【裁判日期】    900712
【裁判案由】    損害賠償
【裁判全文】
臺灣屏東地方法院民事判決  八十九年度訴字第一一○四號
    原      告  乙○○○
    被      告  甲○○
右當事人間請求損害賠償事件，本院判決如左：
    主      文
被告應給付原告新台幣壹拾陸萬零參佰壹拾伍元，及自八十九年五月十一日起至清償
日止按週年利率百分之五計算之利息。
原告其餘之訴駁回。
訴訟費用由被告負擔百分之二，餘由原告負擔。
本判決於原告以新台幣伍萬仟元供擔保後得假執行。
原告其餘假執行之聲請駁回。
    事      實
甲、原告方面：
一、聲明：求為判決（一）被告應給付原告新台幣（下同）九百四十七萬五千八百六
    十六元及自起訴狀繕本送達翌日（即八十九年五月十一日）起至清償日止按週年
    利率百分之五計算之利息。（二）願供擔保請准宣告假執行。
二、陳述：
(一)被告甲○○於民國八十八年四月二十日十三時三十分許，騎乘車牌號碼ＰＬＡ─
    一二八號重機車，沿屏東縣竹田鄉○○路八號旁產業道路，由東向西行駛，駛至
    無號誌交岔路口時，應注意車輛行經無號誌之交岔路口時，應減速慢行，作隨時
    停車之準備，而依當時情況，又無不能注意情事，竟疏未注意減速慢行，隨時作
    停車之準備，而貿然通過，適原告騎乘車牌號碼ＷＱＩ─０七０號輕機車，自南
    向北沿產業道路駛至該路口，見相當距離無來車，且按之經驗可從容通過路口，
    乃減速而未停車，迨原告之機車已過路口，被告因未注意而未減速煞停，致二車
    在該路口東西向車道上，即東北側路口發生撞及，原告之機車倒在原地，被告重
    機車則於倒地後繼續往前衝，約六．四公尺後停止，原告因此而受有頭部外傷併
    右顱骨骨折、右側額部腦內出血、蜘蛛網膜下腔出血、腦挫傷等傷害，並導至兩
    側聽力喪失之重傷害。
(二)鑑定報告雖認定原告無照駕駛輕機車左方車未讓右方車先行為肇事主因，被告駕
    駛重機車未注意車前狀況為肇事次因，惟鑑定報告僅供參考，尚非認定事實之惟
    一依據，本件車禍撞及地點在交岔路口東北側，即在原告遵行車道上，且已過路
    口，兩車撞及後原告機車原地倒下，未再往前推移，被告機車倒地後則往原來方
    向入滑行六．四公尺，並留有刮地痕二．三公尺，且之前沒有任何煞車痕跡，足
    見原告車速甚緩，已有注意減速通過該路口，而被告車速甚快，實難期待原告反
    應煞停，故原告就本件車禍並無過失。
(三)被告駕駛輕機車過失肇事致原告受有二耳機能毀敗之重傷害，自應負賠償責任，
    原告得請求之金額計如下：
１、醫藥費：原告受傷住院及其後繼續就診或術後感染住院、治療，計支出醫療費用
    二十五萬六千六百四十元（其中自負額部分為三萬六千一百七十五元）。
２、減少勞動能力損失部分：原告因此次車禍導至左右耳均為一百二十分貝聽力障礙
    ，屬勞工保險給付標準表所示第五級標準，減少勞動能力之程度為百分之八四．
    五九，而原告原從事泥水小工之工作，日薪以一千五百元計算，每月以二十二日
    計算，每月收入為三萬三千元，而原告於三十五年九月十日出生，受傷時為五十
    二歲又七個月，以六十歲退休計，尚可工作七年又五個月，即八十九個月，依霍
    夫曼方式計算，計受有二百十九萬九千三百八十六元之損害。
３、增加生活上需要：原告因本次車禍自八十八年四月二十日急診住院治療並接受開
    顱手術及血塊移除手術，至八十八年五月十四日始出院，計住院二十五日，每日
    之看護費用以二千元計算，二十五日共受有五萬元之損害。又原告出院後因兩耳
    聽力完全喪失，身心受有極大痛苦，動輒生自殺之念，須專人全天候照顧，現均
    由配偶梁阿福全天照顧，而梁阿福每日薪水為一千五百元，每月看護費用為三萬
    元，而原告受傷時約為五十三歲，尚有餘命二十七年，爰請求一次給付，依霍夫
    曼方式計算，計受有六百零四萬九千六百十三元之損害。
４、非財產上損害：原告因車禍導至兩耳聽力完全喪失，已無法從事勞動，且頭部留
    有後遺症，經常陷入危急狀態而送醫急診，原告原為從事體力勞動之工作，突然
    陷入不勞動之情況，自覺形成廢人，幾度無生存欲念，精神上受有極大之痛苦，
    爰請求精神慰撫金一百萬元。
三、証據：提出診斷証明書五件、証明書一件、收據二十八件、在職証明書一件、鄰
    長名冊一件、勞工保險卡一件、照片一件為証，並聲請訊問証人林枝和、曾金順
    、梁國城。
乙、被告方面：
一、聲明：求為判決原告之訴駁回。
二、陳述：
    原告無照駕駛，且車禍之發生係由原告撞被告，而非被告撞及原告，經鑑定結果
    亦認為原告過失成分較大。車禍發生前，被告當時車速僅時速三十公里，且於路
    口三十公尺前即已按喇叭，但原告仍撞及被告，因原告有鼻咽癌，於八十五年已
    領有重大傷病卡，且有聽力障礙，始會撞上被告。被告於患有鼻咽癌後即未工作
    ，且被告已被水泥工會退保，等於沒有工作。
三、証據：提出鑑定報告一件、照片四件、診斷証明書二件為証，並聲請訊問人邱金
    派。
丙、本院依權職函高雄醫學大學附設中和紀念醫院、人愛醫院、六愛醫院、國軍高雄
    總醫院查原告車禍受傷及醫療情形。
    理      由
一、原告起訴主張被告於八十八年四月二十日十三時三十分許，騎乘重機車沿屏東縣
    竹田鄉○○路八號旁產業道路，由東向西行駛，駛至無號誌交岔路口時，疏未注
    意減速慢行，適原告騎乘輕機車，自南向北沿產業道路駛至該路口，見相當距離
    並無來車，乃減速而未停車，迨被告機車已過口，被告因未注意而未減速煞停，
    致二車在該路口東西向車道上，即東北側路口發生撞及，原告之機車倒在原地，
    被告重機車則於倒地後繼續往前衝約六．四公尺後停止，原告因此而受有頭部外
    傷併右顱骨骨折、右側額部腦內出血、蜘蛛網膜下腔出血、腦挫傷等傷害，並導
    至兩側聽力喪失之重傷害，原告車速甚緩，已有注意減速通過該路口，而被告車
    速甚快，故原告就本件車禍並無過失，爰依侵權行為之規定訴請被告給付醫藥費
    二十五萬六千六百四十元、減少勞動能力損失二百十九萬九千三百八十六元、看
    護費六百零九萬九千六百十三元、精神上損害賠償一百萬元，合計為九百四十七
    萬五千八百六十六元，及自起訴狀繕本送達翌日起至清償日止按週年利率百分之
    五計算之利息。而被告則以原告無照駕駛，且患有鼻咽癌，因有聽力障礙，始會
    撞上被告，經鑑定結果原告應負主要過失責任等情置辯。
二、查原告主張於八十八年四月二十日十三時三十分許，被告騎乘重機車於屏東縣竹
    田鄉○○路八號旁產業道路無號誌交岔路口，與原告騎乘輕機車發生車禍之事實
    ，業據原告提出診斷証明書為証，復為被告所不爭執，自堪信為真實。本件有爭
    執者係車禍責任之歸屬，經查：
(一)按車輛行至無號誌或號誌故障而無交通警察指揮之交岔路口，支線道車應暫停讓
    幹線道車先行。未劃分幹、支線或同為幹線道或支線道者，轉彎車應暫停讓直行
    車先行；如同為直行車或轉彎車者，左方車應暫停讓右方車先行，道路交通安全
    規則第一百零二條第一項第二款定有明文，本件車禍兩造係在未設置號誌且未分
    劃分支幹道之產業道路交岔路口發生車禍，而兩造均為直行車，且原告係屬左方
    車等情，有偵查卷內道路交通事故調查報告表可稽。從前開規定及路權之觀點，
    被告顯有優先通行之路權，原告所駕駛之輕機車自應暫停讓被告之車輛優先通行
    ，而原告於經過肇事之路口並未讓被告優先通行，揆諸前開規定，原告有過失應
    堪認定。惟被告行經無號誌交分岔路口，據其自認並未減速慢行（見本院九十年
    一月十一日言詞辯論筆錄），按車輛行經無號誌之交岔路口，應減速慢行，作隨
    時停車之準備，道路交通安全規則第九十三條第一項第四款亦定有明文，而被告
    於行經肇事路口並未減速慢行，衡諸前揭規定，被告具有過失亦堪予認定。
(二)原告雖主張其對於本件車禍並無過失云云，惟原告未遵守交通規則，左方車未讓
    右方車先行已如前述，且從車損及當事人受傷之情形觀察，原告所騎乘輕機車之
    車頭損毀，而被告所騎乘重機車之左側把手及左側踏板損壞，有偵查卷道路交通
    事故調查報告表肇事經過欄之記載及照片可稽，另被告之左大腿、左足部受有挫
    傷，亦有診斷証明書及照片可証，故被告抗辯車禍發生時係由原告撞及被告等情
    ，即有可採，按汽車行駛時，駕駛人應注意車前狀況，並隨時採取必要之安全措
    施，道路交通安全規則第九十四條第三項定有明文，本件原告未注意車前狀況，
    並採取安全措施致撞及被告，其有過失應堪認定。又原告另稱其車輛已過中心點
    ，係被告超速且於往右閃躲時始發生原告撞及被告之情形，惟被告是否超速，僅
    憑原告所主張被告之機車滑行六．四公尺及刮地痕二．三公尺尚難據認被告有超
    速之情形，且在本案交岔路口之交通係以前揭道路交通安全規則第一百零二條第
    一項第二款為判斷依據，即左方車應讓右方車先行，而非強搶路權，以車已過中
    心點為判斷標準，否則將造成用路人不尊重路權，徒以速度及搶越為行車之手段
    ，故原告之主張尚非可取。
(三)按因故意或過失不法侵害他人之權利者，負損害賠償責任；不法侵害他人之身體
    或健康者，對於被害人因此喪失或減少勞動能力，或增加生活上之需要時，應負
    損害賠償責任；不法侵害他人之身體者，被害人雖非財產上之損害，亦得請求賠
    償相當之金額，民法第一百八十四條第一項前段、第一百九十三條第一項及第一
    百九十五條第一項定有明文。從而原告基於侵權行為損害賠償請求權訴請被告應
    連帶賠償原告醫療費用、看護費用、工作損失及精神上損害賠償部分，自屬依法
    有據，應予准許，爰審酌其賠償金額如下：
１、醫療費用：原告主張其受傷住院及其後繼續就診或術後感染住院、治療，計支出
    醫療費用二十五萬六千六百四十元，業據其提出收據為証，惟查其中自負額據原
    告之主張僅為三萬六千一百七十五元，餘為健保局所支付，有醫療收據在卷可稽
    ，而中央健保局支出之醫療費用部分，依全民健康保險法第八十二條之規定，其
    債權業經法定債之移轉由中央健保局取得其權利，此部分之醫療費用自應予剔除
    ，故原告得請求之醫療費用為三萬六千一百七十五元，此部分復為被告所不爭執
    ，原告此部分之請求，應予准許，逾此範圍之請求為無理由，應予駁回。
２、減少勞動能力損失：原告主張因此次車禍導至左右耳均為一百二十分貝聽力障礙
    ，減少勞動能力之程度為百分之八四．五九，以每月收入三萬三千元為準，計受
    有二百十九萬九千三百八十六元之損害等情。經查原告因此次車禍導至左右耳均
    為一百二十分貝聽力障礙，有高雄醫學院附設中和記念醫院之診斷証明書在卷可
    証，依勞工保險給付標準表所列之殘廢等級為第五級，其給付標準為六百四十日
    ，而原告主張其每月之收入為三萬三千元，雖經証人林枝和及梁國城到院証稱原
    告於車禍發生前曾至其所承包之工程擔任小工之工作，惟其等均稱並無領用薪資
    之相關証明，証人之証詞本院尚難採信，惟原告於八十一年至八十五年間曾參加
    勞工保險，有勞工保險卡可資佐証，是原告雖領有重大傷病卡，惟尚非無工作能
    力，爰依其投保金額即一萬八千三百元為計算基準，則每日之金額為六百一十元
    ，六百四十日計為三十九萬零四百元。被告雖辯稱原告之聽力喪失非由於車禍所
    造成云云，惟查原告於車禍發生前尚無聽力之障礙，僅因鼻咽癌而有頭暈、頭痛
    及嘴乾、舌頭麻木等症狀，自車禍發生後原告之聽力始急遽降低，此有偵查卷內
    郭綜合醫院診斷書、人愛綜合醫院診斷証明書可資佐証，故原告主張原告之聽力
    障礙係由於車禍所造成，即有可採，被告所辯本院尚難採信。
３、增加生活上需要：原告主張因本次車禍自八十八年四月二十日急診住院治療並接
    受開顱手術及血塊移除手術，至八十八年五月十四日始出院，計住院二十五日等
    情，有人愛綜合醫院診斷証明書可証，自堪信為真實。又原告主張住院期間係由
    親屬負責看護，其看護費主張以為每日二千元為計算基準，經查原告之主張看護
    費之標準雖未舉証以實其說，然親屬看護核屬必要，實質上亦可評價為損失，原
    告之請求自應予准許，惟本院認看護費以每日一千元為適當，超過之部分尚難准
    許，從而原告此部分得請求之金額為二萬五千元。又原告主張因其聽力喪失，無
    法照顧生活起居，且因身心遭受極大之痛苦，動軋心生自殺之念，須由專人全天
    候照顧，原告現年五十三歲，據以主張尚有二十七年餘命之看護期間等情，經查
    原告仍然可以自己洗澡、吃飯、穿衣及大便，但小便有失禁情況，步伐不穩，常
    常跌倒及跌傷，需要他人陪伴扶助等情，有行政院衛生署屏東醫院九十年五月十
    八日屏醫病字第二五六０號函可稽，故原告日常生活仍可自理，僅需他人陪伴扶
    助，於此情形下本院尚難認為原告需有全天候看護之必要，惟於此情形下，原告
    仍須他人陪伴照顧，尚難謂無增加生活上之需要，本院爰基於民事訴訟法第二百
    二十二條第二項之立法意旨，認原告所得請求之費用以五萬元為適當，逾此範圍
    部分之請求，核屬無據，爰予駁回。
４、非財產上損害：原告因車禍導至腦內出血而住院進行開顱手術，精神上受有極大
    之痛苦應堪認定，本院爰審酌雙方之身分地位、經濟能力及原告所受損害之程度
    ，認原告所得請求精神上之損害賠償以三十萬元為適當，逾此數額之請求為無理
    由，應予駁回。
５、綜上，原告所得請求之醫療費用為三萬六千一百七十五元、減少勞動能力損失三
    十九萬零四百元、看護費七萬五千元、精神上損害賠償三十萬元，合計為八十萬
    一千五百七十五元。
三、按損害之發生或擴大，被害人與有過失者，法院得減輕賠償金額，或免除之，民
    法第二百一十七條定有明文，本件車禍被告雖有過失，惟原告無照駕駛，左方車
    未讓右方車先行，強搶路權，且未注意前方動態，其應負主要過失責任，本院權
    衡兩造過失之比例認原告應負五分之四過失責任，被告應負五分之一過失責任為
    適當，是本件原告所得請求之金額為十六萬零三百十五元（801575x0.2=160315
    ）。
四、綜上所述，被告行經肇事路口未減速慢行，故被告對於車禍之發生具有過失應堪
    認定，惟原告對於車禍之發生亦與有過失，本院審酌過失比例認被告以負擔五分
    之一過失比例為適當，而原告因此次車禍受有八十萬一千五百七十五元之損害，
    從而原告所得請求之金額為十六萬零三百十五元，逾此範圍之請求為無理由，應
    予駁回。
五、原告陳明願供擔保，聲請宣告假執行，核無不合，爰酌定相當擔保金額准許之。
據上論結，本件原告之訴為一部有理由，一部無理由，依民事訴訟法第七十九條但書
、第三百九十條第二項，判決如主文。
中      華      民      國    九十      年      七      月      十二    日
                                    臺灣屏東地方法院民事第二庭
~B法      官  黃義成
右為正本係照原本作成。
如不服本判決，應於收受送達後二十日內向本院提出上訴書狀，其未表明上訴理由者
，應於提出上訴後二十日內向本院補提理由書狀（均須按他造當事人之人數附繕本）
~B法院書記官  徐建功
中      華      民      國    九十      年      七      月      十二    日


司法院資訊處製作；財團法人民間司法改革基金會備份。
